【裁判字號】    92,台上,688
【裁判日期】    920219
【裁判案由】    妨害自由等罪
【裁判全文】
最高法院刑事判決                                九十二年度台上字第六八八號
    上  訴  人  戊○○
    選任辯護人  李文中律師
    上  訴  人  乙○○
    選任辯護人  杜英達律師
    上  訴  人  甲○○
                丙○○
                丁○○
                己○○
右上訴人等因妨害自由等罪案件，不服台灣高等法院中華民國九十一年七月三十一日
第二審判決（八十九年度上訴字第二二二０號，起訴案號：台灣板橋地方法院檢察署
八十七年度偵字第一六六七一、二三三七三號），提起上訴，本院判決如左：
    主  文
原判決關於乙○○、甲○○、丁○○、丙○○部分及戊○○關於以非法方法剝奪人之
行動自由暨偽造文書部分均撤銷，發回台灣高等法院。
其他上訴駁回。
    理  由
一撤銷發回部分
本件原判決撤銷第一審關於上訴人戊○○、乙○○、甲○○、丁○○、丙○○部分之
科刑判決，改判論戊○○以共同以非法方法剝奪人之行動自由罪，處有期徒刑壹年；
又共同以非法方法剝奪人之行動自由罪，處有期徒刑壹年陸月；又行使偽造私文書，
足以生損害於公眾及他人罪，處有期徒刑壹年；論乙○○以共同以非法方法剝奪人之
行動自由罪，處有期徒刑捌月；論甲○○、丁○○以共同以非法方法剝奪人之行動自
由罪，各處有期徒刑壹年陸月；論丙○○以共同以非法方法剝奪人之行動自由，累犯
罪，處有期徒刑柒月，固非無見。
惟查：(一)有罪之判決書，對於犯罪事實必須詳加認定，而後於理由內敘明其認定犯罪
事實所憑之證據及其認定之理由，方足以資論罪科刑。又刑法第三百零二條第一項及
第三百零四條第一項之罪，其所保護之法益，固均為被害人之自由，但前者係將被害
人置於自己實力支配之下而剝奪其人身行動自由，後者僅使人行無義務之事或於其行
使正當權利時加以妨害，兩者構成要件、行為態樣及被害人受害之程度尚不相同。原
判決於事實欄內僅認定「戊○○，……竟與乙○○、汪東發及該二十餘名不詳姓名年
籍之成年男子，共同基於犯意聯絡，將台京建設股份有限公司（下稱台京公司）會議
室大門圍住，不准負責在場處理之台京公司總經理陳宗達離開該會議室，限制其行動
自由，並由戊○○對陳宗達恫稱：『立即交出洪龍泉，否則對你不利』、『若不將洪
龍泉交出來，就要找你陳宗達代替，並舉行海陸空大演習，讓你和洪龍泉消失不見，
不能再執行公司業務』等語，以加害生命、身體之事加以恐嚇，使陳宗達心生畏懼，
致危害其安全。嗣經在場之洪永銘、王錦川等人一再勸阻，請求戊○○寬延數日，俾
陳宗達找尋洪龍泉出面處理，戊○○始率領乙○○、汪東發及該二十餘名成年男子離
去，計剝奪陳宗達之行動自由達一小時之久」（見原判決第七頁第六至十五行），對
於戊○○、乙○○等人將台京公司會議室大門圍住，不准陳宗達離開該會議室，是否
已達將被害人置於自己實力支配之下，使其喪失行動自由，而剝奪其人身行動自由之
程度，並未於事實欄內明白認定，詳細記載，亦未於判決理由內說明憑以認定之證據
及理由，遽認戊○○、乙○○等人此部分所為係犯刑法第三百零二條第一項之妨害自
由罪，自有調查之職責未盡及判決理由不備之違誤。(二)科刑之判決書，其事實之認定
與理由之說明，必須互相一致，方為合法。原判決於事實欄內認定「於民國八十五年
十一月六日下午四時許，雙方因如何清償債務問題在電話中發生口角，戊○○遂於同
日晚上七時許，夥同乙○○、汪東發及不詳姓名年籍之成年男子二十餘人，共同前往
台北縣三重市○○路○段七號十一樓之二台京公司找尋洪龍泉理論」（見原判決第七
頁第一至四行），似認戊○○等人係於八十五年十一月六日晚上七時許至台京公司找
洪龍泉理論，但於理由內則敘述「至證人呂順欽雖於原審（第一審法院）及本院（原
審）調查時證稱被告（上訴人）乙○○於八十五年十一月六日當天擔任台北縣五股鄉
調解委員會主席，該會於當日下午三點多開會，至下午六點餘結束……調解委員會結
束後，其與乙○○及另二位委員約於當晚七點許一同離開會場，前往用餐，一個多鐘
頭後吃完各自離開等語，為被告乙○○不在場之證言，被告（上訴人）戊○○、乙○
○亦均否認被告乙○○於當日曾率同不詳姓名男子二十餘人前往台京公司與戊○○會
合，再妨害陳宗達之自由等情，另被告汪東發（已判刑確定）、證人洪永銘、連啟文
、王錦川亦先後於原審或本院調查時亦翻異前供改謂當日乙○○並未到場云云，然查
被告汪東發於法務部調查局台北市調查處（下稱台北市調查處）及檢察官調查時，已
一再陳稱被告乙○○確曾在場，並率領二十餘名不詳姓名者參與，案重初供，其事後
翻異之詞，顯屬迴護被告乙○○之詞，已難遽信。另證人王錦川於台北市調查處訊問
時亦指稱姓『周』，時任五股鄉調解委員會主席者亦在場，而證人王錦川所指其人應
係被告乙○○無訛，其嗣後改供，亦無可採。至證人宋清勇於本院調查時證稱當日洪
龍泉曾以電話向其表示與戊○○發生糾紛，要求其前往台京公司為雙方排解，其至台
京公司後，並未見乙○○在場，台京公司之監視設備及會議室大門均未被破壞云云，
然參諸證人宋清勇所供洪龍泉係當日下午四、五時許，向其表示與戊○○發生糾紛，
請求其前往台京公司，其約於當日下午五時餘許至台京公司，當時被告戊○○已在台
京公司約半小時等情，業據其供明在卷，然被告戊○○、汪東發與乙○○及其所率同
前往之不詳姓名者二十餘人，係於當日下午四時許即至台京公司會合，並在台京公司
內妨害陳宗達自由約一小時之久，證人宋清勇於下午五時餘許始至台京公司，該事件
已近尾聲，被告乙○○是否已先行離去，致證人宋清勇到場時未見及周某在場，均屬
可能，亦難以其前開證言，即為被告乙○○不在場之證明。又被告乙○○雖於八十五
年十一月六日擔任台北縣五股鄉調解委員會主席，並於當日下午二時許就該鄉八十五
年度民調字第０七二號債務案件，召開鄉鎮調解委員會，後因二造無法合意清償債務
條件而調解不成立，有台北縣五股鄉公所九十一年六月十八日北縣五民字第九一００
一二一０四號函及函附之該鄉八十五年度民調字第０七二號債務案件影本各一份在卷
可稽，顯見被告乙○○並非於當日下午三時餘許，始召開五股鄉調解委員會，足徵證
人呂順欽所證不實，參以被告乙○○於下午二時許即召開該調解委員會，該會旋因二
造對利息之支付無法合致，致改期再行調解，亦有該調解案卷在卷可稽，被告乙○○
於該調解委員會完畢後，再鳩眾前往台京公司於當日下午四時許，與被告戊○○、汪
東發等人會合，在時間上應足夠被告乙○○準備，自不容被告戊○○、乙○○之否認
及被告汪東發、證人洪永銘、連啟文、王錦川之改供，而為被告乙○○有利之認定」
（見原判決第二十一頁第一行至第二十二頁第十六行），則認戊○○等人係於八十五
年十一月六日下午四時許至洪龍泉所經營之台京公司，其事實之認定與理由之說明，
不相一致，要難謂為適法。究竟戊○○等人係於何時至台京公司？此攸關乙○○應否
負此部分犯行，至為重要，自應詳予究明，期毋枉縱。(三)共同正犯之所以應對其他共
同正犯所實施之行為負其全部責任者，以就其行為有犯意之聯絡為限，若他犯所實施
之行為，超越原計畫之範圍，而為其所難預見者，則僅就其所知之程度，令負責任，
未可概以共同正犯論。本件原判決認定「戊○○見李明芳仍不肯同意合建事宜，復另
行起意，與甲○○、丁○○共同基於妨害自由之犯意聯絡，先由甲○○、丁○○在台
北縣板橋市○○路一七六巷五弄十四號李明芳住處附近埋伏，欲伺機強押李明芳以逼
其就範。迨八十七年六月二十八日上午五時三十五分許，適李明芳之兄李英滕之女婿
之兄何銘芳駕駛ＦＩ｜一七五０號自用小客車自該處駛出，甲○○、丁○○誤認何銘
芳即係李明芳其人，旋駕車尾隨在後，丁○○並以行動電話邀同與其等有犯意聯絡之
丙○○前來會合行事，至同日上午六時四十五分許，何銘芳駕駛該自用小客車停於台
北市○○路○段二四七巷口路邊休息，甲○○即上前打開何銘芳所駕駛之自用小客車
右前車門，丙○○則打開左前車門，兩人進入車內後，則聯手毆打何銘芳，致使其不
能抗拒，丙○○復拉住何銘芳之後衣領，將其自車內拉出，丁○○見何銘芳不願配合
，亦拍打何銘芳頭部（傷害部分未據告訴），旋將何銘芳押入其自用小客車後座中間
，由丙○○、甲○○二人分坐二側看管，丁○○復拿出黃色膠帶矇住何銘芳眼睛，旋
駕駛該車往台北縣中和市華中橋方向行駛，途中甲○○、丙○○將何銘芳頭部壓低，
以防外人查知何銘芳被押，甲○○更進而向何銘芳恫稱：『如果事情不談好，要把你
帶到觀音山埋掉』等語，以加害生命之事恐嚇，使何銘芳心生畏怖，致生危害於安全
；迨同日上午七時五十分許，丁○○將該車駛經台北縣土城市○○路、中華路交岔口
時，何銘芳發覺車速減緩，即伺機拉掉矇住眼睛之黃色膠帶，毅然跳車逃離，何銘芳
計被剝奪行動自由長達一小時十分之久」（見原判決第十一頁倒數第一行至第十二頁
倒數第二行）。如果無訛，戊○○與甲○○等人共謀妨害自由之對象既係李明芳，而
非何銘芳，乃甲○○等人竟誤認何銘芳係李明芳，將之強行押走，妨害何銘芳之行動
自由，屬於目的物錯誤，戊○○對於甲○○等人強行押走何銘芳，妨害何銘芳之行動
自由，是否應與甲○○等人負共同正犯之責，不無研求之餘地。乃原判決未詳酌慎斷
，遽於判決理由內論述「被告（上訴人）戊○○與甲○○、丁○○、丙○○共同妨害
何銘芳自由，所為係犯第三百零二條第一項之罪」（見原判決第三十八頁第十一、十
二行），容有適用法則不當之違誤。(四)科刑之判決書，其事實之記載、理由之說明與
主文，必須互相一致，始為適法。原判決於理由內敘明「偽造之陳永真、鄭蘇金珠、
李淑敏、楊星燦、蕭清子、湯惠蘭、林淑霞、李林秀箸印章，並未能證明業已滅失，
不問是否屬被告戊○○所有，均依法宣告沒收。另陳永真、鄭蘇金珠、李淑敏、楊星
燦、蕭清子、湯惠蘭、林淑霞、李林秀箸名義之『土地使用權同意書』及『房屋拆除
同意書』上，偽造之陳永真、鄭蘇金珠、李淑敏、楊星燦、蕭清子、湯惠蘭、林淑霞
、李林秀箸之署押、印文，亦不問是否屬被告戊○○所有，均依法宣告沒收」（見原
判決第四十四頁倒數第四行至第四十五頁第二行），但於據上論結欄並未引用刑法第
二百十九條，亦未於主文內諭知將上開偽造之印章、印文、署押沒收，非但其理由之
說明互不相符，其理由與主文亦不相一致，即有適用法則不當之違法。以上或為戊○
○、乙○○上訴意旨所指摘，或為本院得依職權調查之事項，且共同被告甲○○、丁
○○、丙○○部分有共同撤銷之理由，應認原判決此部分有撤銷發回之原因。又本件
得上訴於第三審法院之妨害自由罪部分既經撤銷，戊○○、甲○○、丁○○另犯之恐
嚇危害安全罪（刑法第三百零五條）、傷害罪（刑法第二百七十七條第一項）、強制
罪（刑法第三百零四條第一項），因與妨害自由罪有方法結果裁判上一罪之牽連關係
，自應一併撤銷。至戊○○、甲○○、丁○○不另為無罪之諭知及戊○○、甲○○不
另為不受理之諭知部分，基於審判不可分原則，亦應併予撤銷，均附此敘明。
二上訴駁回部分
(一)、關於己○○部分
按刑事訴訟法第三百七十七條規定：上訴於第三審法院，非以判決違背法令為理由，
不得為之。是提起第三審上訴，應以原判決違背法令為理由，係屬法定要件。且必須
依據卷內資料為具體之指摘，並足據以辨認原判決已具備違背法令之形式，始屬相當
。本件原判決撤銷第一審關於諭知上訴人己○○無罪之判決，改判論己○○以公務員
假藉職務上之機會，隱匿公務員職務上掌管之文書罪，處有期徒刑伍月。係依憑己○
○迭次供稱：「問：為何當台灣板橋地方法院檢察署檢察官郭永發指揮本站（法務部
調查局台北縣調查站）人員前往台北縣政府政風室，向你借閱有關總維建設股份有限
公司（下稱總維公司）『站前高峰會』工地建築案相關案卷時，你向檢察官郭永發表
示『案卷掉了』，事後本站人員卻又在你所有之車號ＥＫ｜０一一六號自小客上查扣
部分案卷，詳細原因為何？）是被總維公司負責人戊○○，也就是台北縣議員拿走了
，因為我曾詢問過侯西泉事務所的陳月卿，該人員向我表示其並未將案卷拿走，而戊
○○經常前來本人的辦公室，所以我認為案卷應是被戊○○帶走，於是我向檢察官表
示『案卷掉了』。至於貴站所查扣到的案卷，是該案卷的其中一部分，目前仍有一部
分案卷至今下落不明。」「……於今（八十七）年五、六月間在辦公室內，我只好將
案卷交給戊○○帶回。」「（問：前開偽造拆除同意書是否是在你車上搜出的？）是
。」「（當時檢察官到我辦公室搜索找到的）是全部土地使用權同意書、房屋拆除同
意書、土地謄本、建物謄本，其他的卷宗當時是戊○○與他們事務所的人拿回去修改
。」「（問：為何八十七年八月二十日下午檢察官率調查局人員搜索時，你先說此卷
找不到？）因為當時卷被總維公司帶回去，不在我辦公室，所以當時我很慌亂，帶回
去的卷總維公司就一直沒有拿回來，我是把沒讓他們帶回去的土地同意書及拆除的同
意書留下來，就把此部分交給檢察官而已，一直到我移交時，此卷都沒有還回來。」
等語。並參酌證人陳順強於第一審法院所證：「當時檢察官表示要進行搜索，所以我
與詹惟堯陪同前往，當時進入己○○辦公室，調查員即向涂某表示希望調閱卷宗，我
記得涂某表示說有卷宗不見了，所以調查員即行搜索，搜索十到二十分鐘，仍沒有搜
到所需之卷宗，調查員再度問涂某，關於土地地主同意書在何處？當時涂某也表示說
確實不見了，當時涂某本身也在找，調查員就續為搜索，後來我跟涂某說，該卷宗應
是很重要，我問他是否有擺在家裡？開導他拿出來，過二、三十分鐘，涂某才表示說
，會不會在我車上，我馬上請調查員一同前往停車場，涂某將車打開後，發現他們要
找的卷宗（即房屋拆除同意書）在車子右前座，然後向檢察官報告」等情節。及其他
卷內證據資料而為論斷，已詳敘其所憑之證據及得心證之理由。從形式上觀察，原判
決此部分並無應於審判期日調查之證據未予調查之違法情形存在。上訴意旨，置原判
決所為之明白論斷於不顧，專憑其個人意見，就原審採證認事職權之適法行使及原判
決理由已詳細說明之事項，漫事爭執，難認已符合首揭法定之第三審上訴要件。又原
審已於九十一年七月十九日審判期日諭知「己○○涉有刑法第一三八條之罪嫌，本院
一併審理」，有審判筆錄可按，足見原審法院已告知己○○起訴罪名應變更，使己○
○就所犯刑法第一百三十八條之罪，有辯論之機會。上訴意旨指摘原審未踐行刑事訴
訟法第九十五條第一款所定：「訊問被告應先告知犯罪嫌疑及所犯所有罪名，罪名經
告知後，認為應變更者，應再告知」之規定，尚有誤會，不得執以指摘據為第三審上
訴之合法理由。又法院於不妨害事實同一範圍，得自由認定事實，適用法律。換言之
，基本事實，彼此相同，即不妨害變更檢察官起訴法條而為判決，此觀刑事訴訟法第
三百條自明。本件檢察官起訴事實係認「己○○竟假藉職務上之機會，隱匿關係戊○
○偽造陳永真……等人之房屋拆除同意書之證據」，有該起訴書可憑。經原審審理結
果，認己○○以公務員假藉職務上之機會，隱匿公務員職務上掌管之總維公司申請核
發「站前高峰會」建築案之卷宗，而變更檢察官所引應適用之法條，論處刑法第一百
三十八條、第一百三十四條之罪，揆之上開說明，並無不合。上訴意旨執以指摘原判
決有未受起訴之事項予以判決之違法云云，亦有誤會，即不得據為第三審上訴之適法
理由。再原判決已於事實欄內記載「己○○……竟於八十七年五、六月間某日晚間，
戊○○親自至其台北市○○路一八八號九樓家中拜訪請託後，非惟未依法將總維公司
之申請建築執照案件再度退回，更於數日後，將其職務上所掌管，總維公司申請核發
『站前高峰會』建築案之部分卷宗，違規在其辦公室內持交戊○○帶回，其餘部分卷
宗，則藏置在其所駕駛之自用小客車後座內，迨八十七年八月二十日下午二時四十分
許，台灣板橋地方法院檢察署檢察官據報後，指揮法務部調查局台北縣調查站前往台
北縣政府工務局建照管理課己○○辦公室搜索，欲查扣有關總維公司所申請之『站前
高峰會』建築案之建築執照全部卷宗時，因遍尋無著，於詢問己○○時，己○○明知
該卷宗已部分違規交由戊○○帶回，其餘部分則藏置其自用小客車後座內，竟向前往
搜索之台灣板橋地方法院檢察署檢察官偽謂該卷宗『已掉了』」。足見原判決已於事
實欄內認定己○○隱匿職務上所掌管文書之時間，及其所隱匿之文書係總維公司申請
核發『站前高峰會』建築執照之卷宗。上訴意旨執以指摘原判決未敘明己○○究於何
時？何地？隱匿何種文書？即有應於審判期日調查之證據未予調查之違法云云，並非
依據卷內資料執為指摘。其所指原判決違法情事，顯與法律規定得為第三審上訴理由
之違法情形，不相適合，依首開說明，亦非第三審上訴之正當理由。其上訴違背法律
上之程式，應予駁回。
(二)、關於戊○○涉犯強制罪部分
按刑事訴訟法第三百七十六條所列各罪之案件，經第二審判決者，不得上訴於第三審
法院，法有明文。本件戊○○所犯強制罪部分，原審係依刑法第三百零四條第一項論
處罪刑，核屬刑事訴訟法第三百七十六條第一款之案件。依首開說明，既經第二審判
決，自不得上訴於第三審法院，戊○○竟復對此部分提起上訴，顯為法所不許，應併
予駁回。
據上論結，應依刑事訴訟法第三百九十五條前段、第三百九十七條、第四百零一條，
判決如主文。
中      華      民      國    九十二    年      二      月     十九     日
                              最高法院刑事第十庭
                                  審判長法官  林  增  福
                                        法官  邵  燕  玲
                                        法官  吳  昆  仁
                                        法官  陳  世  雄
                                        法官  惠  光  霞
      右正本證明與原本無異
                                              書  記  官
中      華      民      國    九十二    年      二      月    二十四    日


司法院資訊處製作；財團法人民間司法改革基金會備份。
